【裁判字號】    92,勞訴,56
【裁判日期】    920807
【裁判案由】    確認僱傭關係存在等
【裁判全文】
臺灣臺北地方法院民事判決                          九十二年度勞訴字第五六號
    原      告  丙○○
    被      告  富民運輸股份有限公司
    法定代理人  乙○○
    訴訟代理人  甲○○
右當事人間確認僱傭關係存在等事件，經臺灣新竹地方法院裁定移轉管轄前來，本院
判決如左：
    主  文
原告之訴駁回。
訴訟費用由原告負擔。
    事  實
甲、原告方面：
一、聲明：被告應自民國九十二年二月一日起至第一審言詞辯論終結時止，按月給付
    原告新台幣（下同）伍萬貳仟元。
二、陳述：
（一）原告自民國（下同）八十四年六月起受僱於被告富民運輸股份有限公司（下稱
      富民公司）擔任司機工作，九十一年三月間因執行公司業務，不慎發生追撞，
      遭交通部處分暫時吊扣執照三個月（期間自九十一年十一月一日起至九十二年
      一月三十一日止），詎被告竟於九十一年六月一日公告，凡遭交通機關吊扣執
      照一個月以上者予以開除之規定，惟是項規定並未依勞動基準法（下稱勞基法
      ）規定送主管機關核備，且被告以六月一日之規定追溯處分同年三月發生之事
      件，逕於同年十月三十一日將原告解僱，顯然於法不合。
（二）原告遭交通部吊扣駕駛執照三個月屬暫時性，並非永久性之吊銷執照，應無被
      告主張之無照駕駛之問題，且原告受僱於被告從事「伴有高危險之勞動」，原
      告所犯疏失並非故意，且屬該高度危險之行業甚難避免之擦撞事件，參照歐美
      及國內判例，本案所遇風險，應由原告及被告共同分擔，本案所遇風險完全由
      原告負擔，實屬無理。
（三）綜上，本件原告因執行公司業務所犯疏失，已依被告九十一年六月一日以前規
      定之「車禍處理辦法」負責賠償損失，並因而失業三個月，所受處分已足生教
      訓，且查，本件疏失並無違反勞基法第十二條規定，被告不得終止勞動契約，
      本件被告非法解僱原告，原告自得主張原、被告間之勞雇關係仍然存在，被告
      公司應自九十二年二月一日起，按月給付原告五萬二千元。
三、證據：提出富民運輸股份有限公司公告、新竹縣政府九十一年十二月三十日府勞
    資字第0910132571號函及其附件即新竹縣政府勞資爭議調解紀錄各一件（均影本
    ）為證。
乙被告方面：
一、聲明：如主文第一項所示。
二、陳述：
（一）被告係依勞基法第十二條第一項第四款「違反勞動契約情節重大」之規定合法
      終止系爭僱傭契約：
  (1)按所謂勞動契約，係指當事人一方對於他方在從屬關係提供其職業上之勞動力，
    而他方給付報酬之契約。故勞方負有依勞動契約提供其勞動力之義務，資方則負
    有給付報酬之義務。若勞方必須具備特定資格或取得法定證照始得履行勞動義務
    ，則勞方亦負有取得及維持該項資格之義務。若因可歸責於勞方之事由而喪失該
    項資格或證照，致無法繼續履行契約義務，此已違反當初雙方訂立勞動契約之目
    的，應屬勞基法第十二條第一項第四款「違反勞動契約情節重大」之情形，雇主
    得不經預告終止契約。
  (2)本案兩造於訂立勞動契約時，即約明由被告僱用原告擔任「營業車輛駕駛員」，
    是項契約之目的乃「由原告提供合乎法令規範之營業駕駛勞務」，故原告履行勞
    動契約時，自應遵守相關交通法規及公司內部管理規則，且應隨時維持其營業駕
    駛資格。依此，若原告違反法令規定，致喪失駕駛資格，則不僅兩造間契約目的
    無法達成，且原告之給付行為亦屬違法並有違債務本旨，更進而造成被告營業之
    衝擊與損失，凡此皆有違勞動契約且情節重大，原告自得依勞基法第十二條第一
    項第四款「違反勞動契約情節重大」之規定終止契約。
  (3)本件原告於九十一年三月十六日所發生之擦撞事件，經台灣省竹苗區車輛行車事
    故鑑定委員會判定係因原告違反相關交通規則，未保持行車安全距離致追撞前車
    。原告嗣遭監理機關依道路交通管理處罰條例第三十三條第二項規定，施以吊扣
    駕駛執照一年之處分，經原告向主管機關提出申訴而改為吊扣三個月處分（期間
    自九十一年十一月一日起至九十二年一月三十一日止）。由於原告違反相關交通
    規則，其所為給付除已屬違反法令規定外，並有違債務本旨，而其因此被吊扣執
    照，更使契約目的無法達成，凡此並對被告產生莫大的損失暨對營運產生嚴重影
    響，故被告遂於九十一年十月三十一日依勞基法第十二條（誤載為第十四條）第
    一項第四款「違反勞動契約情節重大」之規定，終止與原告間之勞動契約。
（二）原告所稱「被告竟於九十一年六月一日公告，凡遭交通機關吊扣執照一個月以
      上者，予以開除之規定，且查是項規定並未依勞動基準法規定送主管機關核備
      ，被告用六月一日之規定追溯處分三月發生之事件，逕於同年十月三十一日將
      原告解僱，顯然於法不合。」云云，顯有違誤：
  (1)按勞基法第十二條第一項第四款所規定，雇主得不經預告終止契約的情事有二：
    一為違反勞動契約情節重大，一為違反工作規則情節重大。因工作規則通常是雇
    主單方制定，為維護勞工權益，勞工主管機關規定凡雇主制定工作規則均應報請
    主管機關核備，至於勞動契約因係雙方基於合意所產生，故不須經主管機關核備
    ，合先敘明。
  (2)被告發布該六月一日公告並非制頒新工作規則，而係針對駕駛同仁之勞動契約目
    的及特性，再次提醒駕駛同仁駕照對其工作之必要性及重要性，並再促請駕駛同
    仁注意履行合約時應遵守相關法令規定，故該公告純係原勞動契約精神與目的之
    重申。依此，是項公告既非工作規則，自無原告所謂應送主管機關核備之問題。
  (3)本件被告係以原告「違反勞動契約」為由而終止契約，此前已敘述甚明，至該六
    月一日公告純係原勞動契約之重申，並非一新工作規則，故原告所稱「該六月一
    日公告未送主管機關核備，被告依該公告解僱屬不合法」等語，即無足採。
  (4)另被告稱「被告以六月一日之規定追溯處分三月發生之事件」云云，更屬無稽。
    被告係因原告違反兩造所訂勞動契約而終止契約，且退萬步言，縱認被告係依該
    公告解僱原告，惟本案原告違規在先（九十一年三月十六日），被告公告在後（
    九十一年六月一日），但被告並未於公告後立即溯及既往並解僱原告，而係待原
    告被吊扣駕照（九十一年十一月一日）時方解僱之。依此被告係於公告後針對公
    告後所生吊照情事而為解僱，並非溯及行為發生時處罰。另由被告在原告違規後
    仍照常發給薪水，且解僱後亦未向其追討九十一年三月十六日至解僱前之薪資，
    更可見被告無所謂追溯處罰之情事。
（三）原告所稱「該高度危險之行業，甚難避免之擦撞事件，參照歐美及國內判例，
      本案所遇風險，應由原告及被告共同分擔，本案所遇風險完全由原告負擔」云
      云，亦有違誤：
  (1)原告稱其所從事者乃高度危險行業，惟其並未舉證證明，請原告舉證以實其說。
    另請原告提出所稱「歐美及國內判例」以實所謂「風險共同分擔」之說，若無法
    舉證，其空言主張即無足採。
  (2)原告為職業駕駛，且受有報酬，於履行義務時，本應以善良管理人之注意為之，
    詎原告竟違反此項注意義務，並違反交通規則，致生損害。原告不自思檢討，反
    將因其過錯所致損害粉飾為「甚難避免之擦撞」，並進而要求被告分擔其過錯，
    此豈是事理之平。
三、證據：提出台灣省竹苗區車輛行車事故鑑定委員會鑑定意見書、契約書各一件（
    均影本）為證。
    理  由
一、程序方面：
    原告起訴原聲明求為判決：（一）確認原告與被告間僱傭關係存在，（二）被告
    應自九十二年二月一日起按月給付原告五萬二千元至僱傭關係消滅時止。嗣於九
    十二年五月十五日言詞辯論時撤回關於確認原告與被告間僱傭關係存在之聲明部
    分，並改為請求被告應自九十二年二月一日起按月給付原告五萬二千元至第一審
    言詞辯論終結時止。經核係減縮應受判決事項之聲明，依民事訴訟法第二百五十
    五條第一項第三款規定，應予准許，合先敘明。
二、得心證之理由：
（一）原告主張：原告自八十四年六月起受僱於被告公司擔任司機工作，嗣於九十一
      年三月間因執行公司業務，不慎發生追撞，遭交通部處分暫時吊扣執照三個月
      ，吊扣期間自九十一年十一月一日起至九十二年一月三十一日止，詎被告竟於
      九十一年六月一日公告，凡遭交通機關吊扣執照一個月以上者予以開除之規定
      ，惟是項規定並未依勞基法規定送主管機關核備，且以六月一日之規定追溯處
      分同年三月發生之事件，逕於同年十月三十一日將原告解僱，於法不合，兩造
      間僱傭關係應仍存在，爰依僱傭契約請求被告應自其被吊扣駕照期滿之翌日起
      ，按月給付薪資五萬二千元等語。
      被告則以：兩造於訂立勞動契約時，即約明由被告僱用原告擔任「營業車輛駕
      駛員」，是項契約之目的乃「由原告提供合乎法令規範之營業駕駛勞務」，故
      原告履行勞動契約時，自應遵守相關交通法規及公司內部管理規則，且應隨時
      維持其營業駕駛資格。依此，若原告違反法令規定，致喪失駕駛資格，則不僅
      兩造間契約目的無法達成，且原告之給付行為亦屬違法並有違債務本旨，更進
      而造成被告營業之衝擊與損失，凡此皆有違勞動契約且情節重大，原告自得依
      勞基法第十二條第一項第四款「違反勞動契約情節重大」之規定終止契約，兩
      造間僱傭契約既已消滅，原告請求給付薪資自屬無據等語，資為抗辯。
（二）原告主張其自八十四年六月起受僱於被告公司擔任司機工作，月薪平均五萬二
      千元，嗣於九十一年三月間因執行公司業務，不慎發生追撞，遭交通部處分暫
      時吊扣執照三個月，吊扣期間自九十一年十一月一日起至九十二年一月三十一
      日止，而被告於九十一年六月一日公告，凡遭交通機關吊扣執照一個月以上者
      予以開除之規定，是項規定並未依勞基法規定送主管機關核備，且於同年十月
      三十一日將原告解僱之事實，已據其提出富民運輸股份有限公司公告、新竹縣
      政府九十一年十二月三十日府勞資字第0910132571號函及其附件即新竹縣政府
      勞資爭議調解紀錄各一件為證，並為被告所不爭執，並提出契約書一件為證，
      堪認原告之主張為真。惟原告主張被告之解僱不合法，兩造間僱傭關係仍存在
      ，被告應自九十二年二月一日起按月給付薪資五萬二千元云云，則為被告所否
      認。
（三）本件兩造之爭執點應在於：被告於九十一年十月三十一日不經預告終止契約之
      行為，是否符合勞基法第十二條第一項第四款之規定？經查：
  １、按本法所稱勞動契約，謂約定勞雇關係之契約（勞基法第二條第六款規定參照
      ），亦即約定當事人一方對於他方在從屬關係提供其職業上之勞動力，而他方
      給付報酬之契約，故勞方負有依勞動契約提供其勞動力之義務，資方則負有給
      付報酬之義務。且如勞方必須具備特定資格或取得法定證照始得履行勞動義務
      ，則勞方亦負有取得及維持該項資格之義務。若因可歸責於勞方之事由而喪失
      該項資格或證照，致無法繼續履行契約義務，此已違反當初雙方訂立勞動契約
      之目的，應認即為勞基法第十二條第一項第四款「違反勞動契約情節重大」之
      情形，雇主得不經預告終止契約。
  ２、次按依兩造不爭執為真正之契約書前言所載，富民運輸股份有限公司（以下簡
      稱甲方）雇用丙○○先生（以下簡稱乙方）為營業車輛駕駛員，經雙方協議，
      訂立契約條款如左：（見本院卷第三三頁至第三八頁），足見兩造訂立之契約
      已約定由被告僱用原告擔任「營業車輛駕駛員」，原告自應提供合乎法令規範
      之營業駕駛員之勞務，故原告履行勞動契約時，自應遵守相關交通法規及公司
      內部管理規則，且應於僱傭契約有效期間隨時維持其營業駕駛員之資格，從而
      ，如原告因違反法令規定，致喪失駕駛資格，則不僅兩造間契約目的無法達成
      ，且原告之給付行為亦屬違法並有違債務本旨，更進而造成被告營業之衝擊與
      損失，凡此皆有違勞動契約且情節重大，原告自得依勞基法第十二條第一項第
      四款「違反勞動契約情節重大」之規定終止契約。
  ３、查，本件原告於九十一年三月十六日所發生之擦撞事件，經台灣省竹苗區車輛
      行車事故鑑定委員會判定係因原告違反相關交通規則，未保持行車安全距離致
      追撞前車（本院卷第十五頁至第十七頁）。原告嗣遭監理機關依道路交通管理
      處罰條例第三十三條第二項規定，施以吊扣駕駛執照一年之處分，經原告向主
      管機關提出申訴而改為吊扣三個月處分，吊扣期間自九十一年十一月一日起至
      九十二年一月三十一日止等情，亦為原告所不爭執。足見原告因違反相關交通
      規則，其所為給付除已屬違反法令規定外，並有違債務本旨，更因此被吊扣駕
      駛執照三個月，使契約目的無法達成，並對被告產生莫大的損失暨對營運產生
      嚴重影響，故被告於九十一年十月三十一日依勞基法第十二條第一項第四款「
      違反勞動契約情節重大」之規定，終止與原告間之勞動契約，自屬合法有據。
（四）又雇主依同條第一項第一款、第二款及第四款至第六款規定終止契約，應自知
      悉其情形之日起三十日內為之。固為勞基法第二項所明定。查，本件原告於九
      十一年三月十六日發生擦撞事件，經監理機關依道路交通管理處罰條例第三十
      三條第二項規定，施以吊扣駕駛執照三個月處分，吊扣駕照期間自九十一年十
      一月至九十二年一月，被告以原告違反勞動契約情節重大為由，依勞基法第十
      二條第一項第四款之規定，終止與原告間之僱傭契約，其終止契約之意思表示
      自應自被告「知悉」原告違反勞動契約情形之日起三十日內為之。查，原告經
      監理機關處以吊扣駕駛執照三個月處分之起始日期為自九十一年十一月一日起
      ，則原告自該時起始因駕駛資格發生障礙致不能履行勞動契約之約定義務而構
      成給付不能，且自該時起始有違反勞動契約，所謂「知悉」之時，自應以上述
      日期為準。故被告於九十一年十月三十一日通知原告自九十一年十一月一日起
      終止其與原告之僱傭契約，自未逾前開三十日除斥期間之規定。原告所稱即無
      可取。
（五）至原告雖另主張被告竟於九十一年六月一日公告，凡遭交通機關吊扣執照一個
      月以上者予以開除之規定，惟是項規定並未依勞動基準法規定送主管機關核備
      ，且被告以六月一日之規定追溯處分三月發生之事件，逕於同年十月三十一日
      將原告解僱，顯然於法不合云云。惟查，本件被告係以被告違反勞基法第十二
      條第一項第四款「違反勞動契約情節重大」之規定而不經預告終止契約，並非
      係以原告違反同款之「違反工作規則情節重大」規定終止契約，故與九十一年
      六月一日（按實為九十一年五月三十日）公告之工作規則之性質與效力發生與
      否無涉，併此敘明。
（六）原告復稱其所事為高度危險之行業，甚難避免之擦撞事件，參照歐美及國內判
      例，本案所遇風險，應由原告及被告共同分擔，本案所遇風險完全由原告負擔
      云云，惟並未據其舉證證明所稱「歐美及國內判例」以實所謂「風險共同分擔
      」之說，其主張即無可採。況查，原告為職業駕駛，且受有報酬，於履行義務
      時，本應以善良管理人之注意為之，詎原告竟違反此項注意義務，並因自己之
      行為違反交通規則，未保持行車安全距離而致生損害，尚難以此要求被告分擔
      其過失，原告此之所稱亦非可取。
三、綜上所述，被告辯稱原告因違反相關交通規則，其所為給付除已屬違反法令規定
    外，並有違債務本旨，更因此被吊扣駕駛執照三個月，使契約目的無法達成，並
    對被告產生莫大的損失暨對營運產生嚴重影響，故被告於九十一年十月三十一日
    依勞基法第十二條第一項第四款「違反勞動契約情節重大」之規定，終止與原告
    間之勞動契約，屬合法有據，即為可取。原告主張被告上開所為終止僱傭契約之
    意思表示不合法云云，則非有據。兩造間之僱傭關係已於九十一年十一月一日起
    消滅，從而，原告主張依僱傭關係，請求被告自九十二年二月一日起至第一審言
    詞辯論終結時止，按月給付五萬二千元等語，為無理由，應予駁回。
四、因本案事證已臻明確，兩造其餘主張陳述及所提之證據，均毋庸再予審酌，亦併
    此敘明。
五、結論：原告之訴為無理由，依民事訴訟法第七十八條判決如主文。
中      華      民      國    九十二    年      八      月      七      日
                                  勞工法庭  法      官    張明輝
右為正本係照原本作成
如對本判決上訴，須於判決送達後廿日內向本院提出上訴狀
中      華      民      國    九十二    年      八      月      八      日
                                            法院書記官    周其祥


司法院資訊處製作；財團法人民間司法改革基金會備份。
